---
title: "Sprawozdanie 1"
author: "Katarzyna Botulińska"
date: "2024-10-20"
output:
  pdf_document:
    fig_caption: true
  html_document:
    df_print: paged
  word_document: default
lang: "pl-PL"
---

```{r setup, include=FALSE}
knitr::opts_chunk$set(echo = TRUE)
```

# Wielowymiarowy rozkład normalny i rozkład Cholskiego


\tableofcontents

```{r echo=FALSE}
options(scipen=999)
```

\newpage



## zad 1

Na wykresie przedstawionych jest $1000$ wektorów losowych z rozkładu dwuwymiarowego normalnego $N(0, I_{2 \times 2})$.

```{r fig.width = 8, fig.height = 7, echo = FALSE}

set.seed(58)
vec <- rnorm(2000,0,1)
v <- matrix(vec,nrow = 1000)
plot(v, 
     pch = 20, 
     xlab = "x", 
     ylab = "y", 
     main = "Wykres wektorów losowych z rozkładu dwuwymiarowego normalnego",
     col = rgb(0.30, 0.40, 0.70, 0.35),
     las = 1,
     cex.lab = 1.5, cex.axis = 1.5, cex.main = 1)
abline(h = 0, v = 0, col = "blue")

```

Wnioski: Wektory losowe w rozkładzie dwuwymiarowym normalnym układają się w kształt elipsy lub okręgu. Zależy to od tego, czy zmienne są skorelowane. Jeśli zmienne są nieskorelowane macierz kowariancji $\Sigma$ jest diagonalna, czyli chmura punktów ułada się w kształt okręgu, tak jak na wykresie powyżej. Oznacza to, że mając informacje o jednej zmiennej nie możmey przewidzieć zachowania drugiej. 

\newpage





## zad 2

Poniżej wyznaczono przekształcenia liniowe chmury punktów uzyskanej w zadaniu $1$. W chmurę punktów z rozkładu $N(\mu, \Sigma)$, gdzie $\mu =  \left( \begin{array}{c} 4 \\ 2 \end{array} \right)$, $\Sigma =  \left( \begin{array}{cc} 1 & p \\ p & 1 \end{array} \right)$, $p \in \{0.5, -0.5, 0.9, -0.9\}$.


```{r fig.width = 20, fig.height = 20, echo=FALSE}

#Rysujmey 4 wykresy w zależności od p ( 4 przypadki)
p <- c(0.5, -0.5, 0.9, -0.9)
b <- c(4,2)


sigma1 <- matrix(c(1, p[1], p[1], 1), byrow = TRUE, nrow = 2, ncol = 2)
a1 <- t(chol(sigma1))
y1 <- a1%*%t(v) + replicate(1000, b)

sigma2 <- matrix(c(1, p[2], p[2], 1), byrow = TRUE, nrow = 2, ncol = 2)
a2 <- t(chol(sigma2))
y2 <- a2%*%t(v) + replicate(1000, b)

sigma3 <- matrix(c(1, p[3], p[3], 1), byrow = TRUE, nrow = 2, ncol = 2)
a3 <- t(chol(sigma3))
y3 <- a3%*%t(v) + replicate(1000, b)

sigma4 <- matrix(c(1, p[4], p[4], 1), byrow = TRUE, nrow = 2, ncol = 2)
a4 <- t(chol(sigma4))
y4 <- a4%*%t(v) + replicate(1000, b)


#eigen(sigma1)
#eigen(sigma2)
#eigen(sigma3)
#eigen(sigma4)


par(mfrow = c(2, 2))

plot(t(y1),
     asp = 1, 
     pch = 20, 
     xlab = "x", 
     ylab = "y", 
     col = rgb(0.30, 0.40, 0.70, 0.35),
     main =  paste0("Wykres chmury punktów dla p = ", p[1]),
     las = 1,
     cex.lab = 2.5, cex.axis = 2, cex.main = 3)
abline(a = -2, b = 1, col="blue") 
abline(a = 6, b = -1, col="blue") 



plot(t(y2),
     asp = 1, 
     pch = 20, 
     xlab = "x", 
     ylab = "y", 
     col = rgb(0.30, 0.40, 0.70, 0.35),
     main =  paste0("Wykres chmury punktów dla p = ", p[2]),
     las = 1,
     cex.lab = 2.5, cex.axis = 2, cex.main = 3)
abline(a = -2, b = 1, col="blue") 
abline(a = 6, b = -1, col="blue") 

plot(t(y3),
     asp = 1, 
     pch = 20, 
     xlab = "x", 
     ylab = "y", 
     col = rgb(0.30, 0.40, 0.70, 0.35),
     main =  paste0("Wykres chmury punktów dla p = ", p[3]),
     las = 1,
     cex.lab = 2.5, cex.axis = 2, cex.main = 3)
abline(a = -2, b = 1, col="blue") 
abline(a = 6, b = -1, col="blue") 

plot(t(y4),
     asp = 1, 
     pch = 20, 
     xlab = "x", 
     ylab = "y", 
     col = rgb(0.30, 0.40, 0.70, 0.35),
     main =  paste0("Wykres chmury punktów dla p = ", p[4]),
     las = 1,
     cex.lab = 2.5, cex.axis = 2, cex.main = 3)
abline(a = -2, b = 1, col="blue") 
abline(a = 6, b = -1, col="blue") 
```

Wnioski: Zmienne są skorelowane ($p \neq 0$), czyli chmura punktów ułada się w kształt elipsy. W zależności od wartości tej korelacji, czyli wielkości zmiennej $p$ elipsa przyjmuje nieco inny kształt. 

Im $p$ jest bliższe $0$ (zmienne są mniej skorelowane) tym elipsa bardziej przypomina okrąg. Natomiast gdy $p$ jest bliższe $\pm 1$ tym bardziej chmura układa się w rozciągniętą elipsę. 

Dodatkowo jeśli $p < 0$ - kowariancja jest ujemna, czyli wraz ze wzrostem jednej zmiennej, druga zmienna maleje (punkty skupiają sie wokół przekątnej malejącej). Natomiast gdy $p >0$ - kowariancja jesst dodatnia, to znaczy, że gdy jedna zmienna rośnie to druga także (punkty skupiają się wokół prostej rosnącej).
\newpage

Aby jeszcze lepiej zobrazować te zależności, dodatkowo wykonałam też wykresy dla $p \in \{0.01, -0.01, 0.99, -0.99 \}$.

```{r fig.width = 20, fig.height = 20, echo=FALSE}

#Rysujmey 4 wykresy w zależności od p ( 4 przypadki)
p <- c(0.01, -0.01, 0.99, -0.99)
b <- c(4,2)


sigma1 <- matrix(c(1, p[1], p[1], 1), byrow = TRUE, nrow = 2, ncol = 2)
a1 <- t(chol(sigma1))
y1 <- a1%*%t(v) + replicate(1000, b)

sigma2 <- matrix(c(1, p[2], p[2], 1), byrow = TRUE, nrow = 2, ncol = 2)
a2 <- t(chol(sigma2))
y2 <- a2%*%t(v) + replicate(1000, b)

sigma3 <- matrix(c(1, p[3], p[3], 1), byrow = TRUE, nrow = 2, ncol = 2)
a3 <- t(chol(sigma3))
y3 <- a3%*%t(v) + replicate(1000, b)

sigma4 <- matrix(c(1, p[4], p[4], 1), byrow = TRUE, nrow = 2, ncol = 2)
a4 <- t(chol(sigma4))
y4 <- a4%*%t(v) + replicate(1000, b)


#eigen(sigma1)
#eigen(sigma2)
#eigen(sigma3)
#eigen(sigma4)


par(mfrow = c(2, 2))

plot(t(y1),
     asp = 1, 
     pch = 20, 
     xlab = "x", 
     ylab = "y", 
     col = rgb(0.30, 0.40, 0.70, 0.35),
     main =  paste0("Wykres chmury punktów dla p = ", p[1]),
     las = 1,
     cex.lab = 2.5, cex.axis = 2.5, cex.main = 3)
abline(a = -2, b = 1, col="blue") 
abline(a = 6, b = -1, col="blue") 



plot(t(y2),
     asp = 1, 
     pch = 20, 
     xlab = "x", 
     ylab = "y", 
     col = rgb(0.30, 0.40, 0.70, 0.35),
     main =  paste0("Wykres chmury punktów dla p = ", p[2]),
     las = 1,
     cex.lab = 2.5, cex.axis = 2.5, cex.main = 3)
abline(a = -2, b = 1, col="blue") 
abline(a = 6, b = -1, col="blue") 

plot(t(y3),
     asp = 1, 
     pch = 20, 
     xlab = "x", 
     ylab = "y", 
     col = rgb(0.30, 0.40, 0.70, 0.35),
     main =  paste0("Wykres chmury punktów dla p = ", p[3]),
     las = 1,
     cex.lab = 2.5, cex.axis = 2.5, cex.main = 3)
abline(a = -2, b = 1, col="blue") 
abline(a = 6, b = -1, col="blue") 

plot(t(y4),
     asp = 1, 
     pch = 20, 
     xlab = "x",
     ylab = "y", 
     col = rgb(0.30, 0.40, 0.70, 0.35),
     main =  paste0("Wykres chmury punktów dla p = ", p[4]),
     las = 1,
     cex.lab = 2.5, cex.axis = 2.5, cex.main = 3)
abline(a = -2, b = 1, col="blue") 
abline(a = 6, b = -1, col="blue")
```


\newpage

## zad 3

Poniżej wyznaczono przekształcenia liniowe chmury punktów uzyskanej w zadaniu $1$. W chmurę punktów z rozkładu $N(\mu, \Sigma)$, gdzie $\mu =  \left( \begin{array}{c} 4 \\ 2 \end{array} \right)$, $\Sigma =  \left( \begin{array}{cc} \sigma^2 & 0  \\ 0 & 1 \end{array} \right)$, 
$\sigma \in \{3,4\}$.

```{r fig.width = 16, fig.height = 18, echo=FALSE}

#Rysujmey 2 wykresy w zależności od małej sigmy (wariancji)
sigma_small <- c(9,16)
b <- c(4,2)


sigma1 <- matrix( c(sigma_small[1], 0, 0, 1), byrow = TRUE, nrow = 2, ncol = 2)
a1 <- t(chol(sigma1))
y1 <- a1%*%t(v) + replicate(1000, b)


sigma2 <- matrix(c(sigma_small[2], 0, 0, 1), byrow = TRUE, nrow = 2, ncol = 2)
a2 <- t(chol(sigma2))
y2 <- a2%*%t(v) + replicate(1000, b)

par(mfrow = c(2, 1))

plot(t(y1),
     asp = 1, 
     pch = 20, 
     xlab = "x", 
     ylab = "y",
     col = rgb(0.30, 0.40, 0.70, 0.30),
     main =  paste0("Wykres sigma = ", 3),
     las = 1,
     cex.lab = 1.5, cex.axis = 1.5, cex.main = 2)

plot(t(y2),
     asp = 1, 
     pch = 20, 
     xlab = "x", 
     ylab = "y", 
     col = rgb(0.30, 0.40, 0.70, 0.30),
     main =  paste0("Wykres sigma = ", 4),
     las = 1,
     cex.lab = 1.5, cex.axis = 1.5, cex.main = 2)

```
Wnioski: Wariancja $\sigma^2$ mówi nam o tym jak bardzo dane są rozproszone względem średniej. Zauważyć można, że im większa $\sigma^2$, która odpowiada za wariancję pierwszego wymiaru, tym dane są bardziej rozrzucone wzdłuż osi $OX$. W związku z tym wraz ze wzrostem parametru kształt chmury coraz bardziej rozciąga się na boki.  

\newpage



## zad 4

```{r, echo=FALSE}
#a 
vec <- rnorm(100000,0,1)
x <- matrix(vec,nrow = 1000, byrow =TRUE)
#dim(x)
# Wnioski: Wygenerowano $1000$ wektorów losowych długości $100$ z r. wielowymiarowego normlanego. 
```


```{r, echo=FALSE}
#b
sigma <- matrix(0.9, nrow=100, ncol=100)
diag(sigma) <- 1

A <- chol(sigma) #górnotrójkątna
x_hat <- x%*%(A)

# dim(x_hat)
# x_hat ~N(0, sigma)
# Wnioski: Macierz $A$ wyznaczamy za pomoca rozkładu Cholskiego, co pozwala wyznaczyć nam macierz przekształcenia $\tilde{X}$.
```


Poniżej znajdują się histogramy weryfikujące wyniki $\tilde{X}$.

```{r, fig.width = 16, fig.height = 18, echo=FALSE}
#c

#mean(x_hat) -> 0
#var(x_hat) -> 1
#cov(x_hat) -> 0.9

 
var_x_hat <- apply(x_hat, 2, var)
mean_x_hat <- apply(x_hat, 2, mean)
cov_x_hat <- cov(x_hat * lower.tri(x_hat, diag = FALSE))

par(mfrow = c(3, 1))

hist(mean_x_hat,
     breaks = 30,
     xlab = "x", 
     ylab = "y",
     col = "lightblue1",
     freq = FALSE,
     main = "Histogram średnich współrzędnych",
     las = 1,
     cex.lab = 2, cex.axis = 2, cex.main = 2.5)
curve(dnorm(x, mean(mean_x_hat),sd(mean_x_hat)), add =TRUE, col = "blue")

hist(var_x_hat,
     breaks = 25,
     xlab = "x", 
     ylab = "y",
     col = "lightblue1",
     freq = FALSE,
     main = "Histogram próbkowych wariancji współrzędnych",
     las = 1,
     cex.lab = 2, cex.axis = 2, cex.main = 2.5)
curve(dnorm(x, mean(var_x_hat),sd(var_x_hat)), add = TRUE, col ="blue" )

hist(cov_x_hat,
     breaks = 30,
     xlab = "x", 
     ylab = "y",
     freq = FALSE,
     col = "lightblue1",
     main = "Histogram próbkowych kowariancji między różnymi współrzędnymi",
     las = 1,
     cex.lab = 2, cex.axis = 2, cex.main = 2.5)
curve(dnorm(x, mean(cov_x_hat),sd(cov_x_hat)), add =TRUE, col="blue")
```
Wnioski:
Rysując histogram średnich i wariancji współrzędnych oraz kowarancji między różnymi współrzędnymi, można zauważyć, że wyniki są poprawne tzn. histogram średnich, rzeczywiście skupia się blisko $0$, histogram wariancji znajduje się wokół $1$, a kowariancji koncentruje się na $0.9$. Z tego wynika, że przekształcenie zostało poprawnie zaimplementowane. 



```{r, echo=FALSE}
#d własna funkcja dla r. Cholskiego

cholski <- function(Sigma) {
  
  if (ncol(Sigma) != nrow(Sigma))
    stop("Macierz nie jest kwadratowa")
  
  A <- matrix(0, nrow(Sigma), nrow(Sigma))
  
  for (w in 1:nrow(Sigma)) {
    for (k in w:nrow(Sigma)) {
      if (k == w) {
          A[w,k] <- sqrt(Sigma[w,w] - sum(A[1:(k-1), w]^2))
          }
      else {
          A[w,k] <- (Sigma[w,k] - sum(A[k, 1:(w-1)] * A[w, 1:(w-1)])) / (A[w,w])
        }
    }
  }
  
  return(A)
}

# testy

# chol(sigma1)
# cholski(sigma1)

# chol(sigma3)
# cholski(sigma3)

# Wnioski: Testy wykazały, że funkcja chol(), daje taki sam wynik jak napisana przeze mnie funkcja cholski().
```







